【裁判字號】    96,上,744
【裁判日期】    970102
【裁判案由】    塗銷不動產移轉登記等
【裁判全文】
臺灣高等法院民事判決                   96年度上字第744號
    上  訴  人  甲○○
                            樓.
                            1.
    訴訟代理人  張麗玉律師
    被上訴人    丙○○
                            4.
    被上訴人    乙○○
                            3.
    前列二人共同
    訴訟代理人  周春櫻律師
右當事人間請求塗銷不動產移轉登記等事件，上訴人對於中華民
國96年7月11日臺灣桃園地方法院95年度訴字第1429號第一審判
決提起上訴，本院於民國96年11月19日言詞辯論終結，判決如下
：
    主  文
上訴駁回。
第二審訴訟費用由上訴人負擔。
    事實及理由
一、本件上訴人起訴主張：伊與被上訴人丙○○原為夫妻，婚後
    以共同工作所得購買坐落桃園縣大溪鎮○○○段第0045之2
    地號土地及其上建號00530號房屋（下稱系爭房地），並於
    84年12月26日登記於被上訴人丙○○名下，被上訴人乙○○
    雖曾幫忙出具一部份自備款，但自購入系爭房地後，家中支
    出（包括房貸及被上訴人乙○○之家用等）均係由伊及被上
    訴人丙○○負擔。嗣伊與被上訴人丙○○因個性不合於89年
    8月29日協議離婚，並於離婚協議書第5條約定：「甲方（即
    被上訴人丙○○）應給付乙方（即伊）贍養費參佰萬元整，
    …惟甲方於若於一百零三年以前出賣其名下所有之不動產，
    須一次付清所積欠之剩餘贍養費」，詎被上訴人丙○○竟違
    約未付，伊只得訴請給付贍養費並經原法院94年度家訴字第
    138號民事判決勝訴確定在案，迨伊持之聲請強制執行時，
    始知系爭房地已移轉登記予其母即被上訴人乙○○所有，致
    伊未能受償。被上訴人間為母子關係，其間並無買賣關係，
    且由系爭房地上權利人為訴外人新竹國際商業銀行股份有限
    公司（下稱新竹商銀）之抵押權，內載債務人仍為被上訴人
    丙○○以觀，被上訴人丙○○於88年9月13日以買賣為原因
    將系爭房地所有權移轉登記予被上訴人乙○○，顯係通謀虛
    偽意思表示，依民法第87條第1項規定，被上訴人等所為之
    買賣及不動產移轉登記之行為均屬無效，被上訴人丙○○本
    應基於民法第113條及第767條之規定，向被上訴人乙○○請
    求返還登記，然被上訴人丙○○怠於行使，伊為其債權人自
    得依民法第242條代位行使權利。爰求為確認被上訴人丙○
    ○與乙○○間於88年9月13日就系爭房地所為買賣關係不存
    在；被上訴人乙○○應將上開不動產辦理移轉登記予被上訴
    人丙○○之判決。（原審判決駁回上訴人全部聲明，上訴人
    上訴本院後聲明撤回備位聲明即（一）被上訴人丙○○、乙
    ○○就系爭房地之移轉行為應予撤銷；（二）被上訴人乙○
    ○就系爭房地之所有權移轉登記應予塗銷。就該部分已告確
    定，本院不再審酌。）
二、被上訴人則以：系爭房地乃被上訴人乙○○於84年11、12月
    間以伊經營肉舖所得、父親給與等款項，單獨出資自備款新
    台幣（下同）352萬元向訴外人李文樟購買而登記為被上訴
    人丙○○名義，其中尾款220萬元固係以被上訴人丙○○名
    義向訴外人臺灣土地銀行石門分行（下稱土銀石門分行）貸
    款，惟其後貸款本金之償還亦係由被上訴人乙○○自新竹商
    銀之帳戶提領轉存入土銀石門分行之貸款帳戶，嗣被上訴人
    乙○○並連同出賣其他房屋所得款項、會款、操作股票及經
    營生意之獲利繳清該房屋貸款。被上訴人丙○○陸續繳納總
    數17期、寥寥20餘萬元之利息，實不足影響被上訴人乙○○
    支出系爭房地大多數款項之事實。被上訴人乙○○為協助獨
    生子即被上訴人丙○○成家立業始出資購屋贈與之，惟被上
    訴人乙○○因被上訴人丙○○與上訴人感情不睦後夫妻先後
    離家，復因自身操作股票失利，深恐丙○○不盡扶養義務，
    將致晚年生活無保障，乃要求其將系爭房地返還之，並於88
    年9月間委任代書辦理所有權移轉登記，代書似因稅務考量
    而以買賣名義為之，惟實際上本件係隱藏民法第416條第1項
    第2款撤銷贈與返還贈與物之行為，依同法第87條第2項應適
    用隱藏法律行為之規定；姑不論伊等間隱藏他項有效之債權
    行為，然伊等間確有移轉系爭房地物權行為意思表示合致，
    而生物權變動效果，應無疑義。被上訴人丙○○於82年與上
    訴人結婚時尚在就學，婚後數月之82年11月3日即入營服兵
    役，迄84年9月退伍時均無工作所得，其軍中俸給撫養子女
    猶嫌不足，遑論繳交貸款本息，而上訴人結婚前、後，至84
    年6月畢業止，除懷孕生子期間外亦在求學而無收入，是其
    夫妻斷無能力於84年購入系爭房地。又88年9月伊等辦理移
    轉登記時，上訴人與被上訴人丙○○尚未離婚，斯時雙方亦
    無任何債權債務關係，上訴人得否以嗣後發生之情事主張對
    本件系爭房地之移轉有確認利益，或主張先前已完成之法律
    行為為詐害嗣後取得之債權？實屬可疑等語資為抗辯。
三、上訴人主張：其與被上訴人丙○○原為夫妻，婚後於84年12
    月26日以被上訴人丙○○名義訂約購買系爭房地並登記於其
    名下，被上訴人乙○○雖曾幫忙出具一部份自備款，但自購
    入系爭房地後，家中支出（包括房貸及被上訴人乙○○之家
    用等）均係由其及被上訴人丙○○負擔。嗣其與被上訴人丙
    ○○因個性不合於89年8月29日協議離婚，並於離婚協議書
    第5條約定：「甲方（即被上訴人丙○○）應給付乙方（即
    伊）贍養費參佰萬元整，…惟甲方於若於一百零三年以前出
    賣其名下所有之不動產，須一次付清所積欠之剩餘贍養費」
    ，詎被上訴人丙○○竟違約未付，其只得訴請給付贍養費並
    經原法院94年度家訴字第138號民事判決勝訴確定在案，迨
    其持之聲請強制執行時，始知系爭房地於88年9月13日以買
    賣為原因已移轉登記予被上訴人乙○○所有，致其未能受償
    。被上訴人間為母子關係，其間並無買賣關係之事實，為被
    上訴人所不爭執，並有土地及建物登記簿謄本、離婚協議書
    附卷可稽，堪信為真實。
四、上訴人復主張：系爭房地係兩造於婚後以共同工作所得購買
    而登記為被上訴人丙○○，其竟與被上訴人乙○○以通謀虛
    偽意思將之移轉登記為被上訴人乙○○，其既為丙○○之債
    權人，自得代位訴請確認所為移轉登記無效及請求乙○○塗
    銷所有權移轉登記等情，為被上訴人所否認，並以前揭情詞
    置辯，是本件應審究者厥為：（一）系爭房地是否係上訴人
    與被上訴人丙○○共同出資購買而登記在丙○○名下？（二
    ）被上訴人丙○○於88年9月13日以買賣原因將系爭房地所
    有權移轉登記予被上訴人乙○○，其買賣及所有權移轉行為
    是否均為通謀虛偽意思表示？
（一）上訴人於本院自認：購買房屋之頭期款及除第一年以外之
      貸款係由被上訴人乙○○所繳納等情（見本院卷第28頁背
      面）。參酌系爭房地總價金為572萬元，簽約款先繳40幾
      萬元，其餘300多萬元向新竹商銀貸款，剩餘200多萬元由
      乙○○之父給付乙○○。購屋後被上訴人乙○○分別於85
      年6月4日、同年月17日、同年7月2日自其新竹商銀000000
      00000000號帳戶內提領220,000元、800,000元、330,000
      元後，系爭房地以被上訴人丙○○名義向土銀石門分行之
      放款帳號0000000000000號帳戶則陸續於85年6月5日、同
      年月18日、同年7月30日即有差異甚小之相同金額之200,
      000元、800,000元、450,000元存入償還貸款本金乙節，
      有被上訴人提出土銀石門分行0000000000000號帳戶放款
      帳卡及新竹商銀00000000000000號帳戶歷史明細查詢附卷
      為憑，堪認被上訴人乙○○除自備款外，亦償還系爭房地
      上土銀石門分行絕大多數之貸款本金。再者，上訴人係64
      年3月28日出生，被上訴人丙○○係62年11月23日出生，
      兩造之長子係82年6月4日出生，其後兩造於同年7月21日
      結婚，婚前被上訴人丙○○並未嘗工讀以獲有薪資，婚後
      被上訴人丙○○於同年11月3日入伍至84年9月19日退伍，
      服役期間每月僅得一萬元系爭房地係於84年12月26日由訴
      外人李文樟移轉登記與被上訴人丙○○等情，此為兩造所
      不爭執，並有桃園縣大溪地政事務所謄本及被上訴人丙○
      ○之退伍令影本各1紙在卷可稽（原審卷第20至23、70頁
      ），自堪信為真正。則兩造於84年12月26日被上訴人丙○
      ○取得系爭房地時，分別為20歲及22歲方完成學業及退伍
      ，初入社會工作，且育有1個2歲多兒子之青年夫婦，除非
      長輩之資助，何來4、5百萬元以支付系爭房地自備款及貸
      款本金？是系爭房地之價金絕大多數（至少百分之95以上
      ）係由被上訴人乙○○出資，應可認定。上訴人主張系爭
      房地係其與被上訴人丙○○共同出資購買云云，不足為採
      。
（二）按稱贈與者，謂當事人約定，一方以自己之財產無償給與
      他方，他方允受之契約，民法第406條定有明文。而依該
      規定，當事人一方以財產為無償給與他方之要約，經他方
      承諾者，即足當之，換言之，當事人雙方就贈與契約內容
      意思表示合致者，依同法第153條第1項規定，贈與契約即
      已成立而生效。系爭房地除第一年貸款外，其餘資金盡皆
      乙○○所出，參以被上訴人乙○○自購屋後即與上訴人夫
      妻同住在系爭房地等情，應可認被上訴人乙○○係考量給
      予自己及其獨子家庭一安身立命之處，而購屋贈與被上訴
      人丙○○，而非僅係贈與其金錢以供被上訴人丙○○自行
      購屋，是不論購屋部分資金係來自被上訴人乙○○或被上
      訴人丙○○另行舉債貸款資應或被上訴人丙○○基於所有
      權人及債務人雙重身分償還土銀石門分行之貸款利息，依
      前開法條及說明，均無礙於被上訴人間84年就系爭房地贈
      與契約之成立。是被上訴人抗辯系爭房地係被上訴人乙○
      ○出資購買贈與被上訴人丙○○一節，應可採信。
（三）按表意人與相對人通謀而為虛偽意思表示者，其意思表示
      無效，但不得以其無效對抗善意第三人，虛偽意思表示，
      隱藏他項法律行為者，適用關於該項法律行為之規定，民
      法第87條第1、2項分別規定甚明。次按受贈人對於贈與人
      ，有左列情事之一者，贈與人得撤銷其贈與：二、對於贈
      與人有扶養義務而不履行者，贈與撤銷後，贈與人得依關
      於不當得利之規定，請求返還贈與物，民法第416條第1項
      第2款、第419條第2項分別明文規定。由民法第416條之立
      法理由：「謹按贈與因受贈人之利益而為之，其行為本為
      加惠行為，受贈人若有加害或忘惠之行為，應使贈與人有
      撤銷贈與之權。惟此項撤銷權，應自贈與人知有撤銷原因
      之時起，一年內不行使而消滅，蓋以權利之狀態，不應永
      久而不確定。」觀之，於受贈人於有忘恩背義行為即有適
      用，不以贈與人不能維持生活為必要。又徵諸學界通說認
      該款規定所謂「扶養義務」，並不限法定扶養義務，即約
      定扶養義務亦包括之，則受贈人是否不履行扶養義務，自
      不以贈與人是否已符合親屬法所規定之受扶養要件，即須
      不能維持生活而無謀生能力，或無謀生能力為必要。否則
      贈與人之能將財產無償贈與他人者，率多是有資力之人，
      如解為須俟贈與人與受贈人間均符合親屬法規定之扶養要
      件，而於受贈人不履行扶養義務時，始許贈與人撤銷贈與
      ，豈非令贈與人坐視受贈人之忘惠行為而束手無策，且與
      同條第2項所規定撤銷權行使之一年短期除斥期間，欲使
      權利狀態儘早定分之立法意旨有違。查系爭房地88年移轉
      登記予被上訴人乙○○之原因雖載為買賣，惟被上訴人等
      亦自承無買賣之事實，且稱係所委託之代書為節稅而如此
      辦理。是上訴人主張被上訴人間就系爭房地之買賣行為係
      通謀而為虛偽意思表示，應可採信。惟被上訴人就系爭房
      地所為所有權移轉登記之行為係發生於88年間，而上訴人
      取得對被上訴人丙○○之贍養費債權係於89年8月29日，
      待丙○○拒不履行贍養費義務，上訴人對之起訴取得勝訴
      判決係在94年以後，則於被上訴人就系爭房地為所有權移
      轉登記時，上訴人尚非丙○○之債權人，其得否以嗣後發
      生之情事主張對本件系爭房地之移轉有確認利益？進而主
      張代位丙○○對乙○○行使房地返還請求權，尚非無疑？
      且系爭房地原係被上訴人乙○○贈與被上訴人丙○○，已
      如前述。而被上訴人丙○○及上訴人於88年間因被上訴人
      丙○○外遇，2人感情不睦，且其2人先後離家一節，業據
      兩造於原審言詞辯論期日陳明在卷。另被上訴人乙○○主
      張被上訴人丙○○離家後對其生活不加聞問（不履行扶養
      義務），故要求被上訴人丙○○返還前所贈與之系爭房地
      等語，核與被上訴人丙○○在同期日稱：因為於88年時，
      其有外遇，又離家出走，亦未拿錢回家奉養，在一次回家
      時，其母以上訴人亦離家，其股票做得不好，慮其無保障
      ，要求將系爭房地返還登記與乙○○等語相符。丙○○既
      不履行對乙○○之扶養義務，揆諸前揭說明，乙○○自得
      撤銷關於系爭房地之贈與。是系爭房地雖以買賣為移轉登
      記之原因，然該法律行為實係隱藏因被上訴人乙○○撤銷
      系爭房地贈與，而將該贈與物返還之法律行為。則被上訴
      人抗辯本件債權行為應依民法第87條第2項規定，適用前
      開撤銷贈與返還贈與物之規定等語，即屬有據。至於被上
      訴人間就系爭房地移轉登記之物權行為，其等確有移轉系
      爭房地所有權之意思（僅係其原因之債權行為有虛偽，隱
      藏之情形），故尚難認其等間之物權行為為通謀而為虛偽
      意思表示。被上訴人間於88年就系爭房地之移轉登記之債
      權及物權行為既有合意，是上開債權契約及物權契約均合
      法有效。
五、綜上所述，上訴人之主張不可採。從而，其基於被上訴人丙
    ○○債權人之身分，依民法第242條、第76 7條、第113條之
    規定，請求確認被上訴人丙○○、乙○○就系爭房地之買賣
    關係不存在及請求被上訴人乙○○就系爭房地於88年9月13
    日以買賣為原因而為之所有權移轉登記應予塗銷，為無理由
    ，不應准許。原審為上訴人敗訴之判決，並無不合。上訴意
    旨指摘原判決不當，求予廢棄改判，為無理由，應予駁回。
六、據上論結，本件上訴為無理由，依民事訴訟法第四百四十九
    條第一項、第七十八條，判決如主文。
中    華    民    國    97    年    1     月    2     日
                    民事第十四庭
                        審判長法  官  張  蘭
                              法  官  鄭純惠
                              法  官  袁靜文
正本係照原本作成。
如不服本判決，應於收受送達後20日內向本院提出上訴書狀，其
未表明上訴理由者，應於提出上訴後20日內向本院補提理由書狀
（均須按他造當事人之人數附繕本）上訴時應提出委任律師或具
有律師資格之人之委任狀；委任有律師資格者，另應附具律師資
格證書及釋明委任人與受任人有民事訴訟法第466條之1第1項但
書或第2項（詳附註）所定關係之釋明文書影本。
中    華    民    國    97    年    1     月    3     日
                              書記官  明祖星
附註：
民事訴訟法第466條之1（第1項、第2項）：
對於第二審判決上訴，上訴人應委任律師為訴訟代理人。但上訴
人或其他法定代理人具有律師資格者，不在此限。
上訴人之配偶、三親等內之血親、二親等內之姻親，或上訴人為
法人、中央或地方機關時，其所屬專任人員具有律師資格並經法
院認為適當者，亦得為第三審訴訟代理人。


司法院資訊處製作；財團法人民間司法改革基金會備份。
